臺灣高等法院民事判決　　　　　　　　 99年度家上字第183號
上　訴　人　邱丁昌
訴訟代理人　梁治律師
被上訴人　　黃美琴
　　　　　　　　　　　　2樓之3
訴訟代理人　李璧合律師
上列當事人間離婚事件，上訴人對於中華民國99年6月18日台灣
士林地方法院98年度婚字第334號第一審判決提起上訴，經本院
於99年12月23日言詞辯論終結，判決如下：
    主      文
上訴駁回。
第二審訴訟費用由上訴人負擔。
    事實及理由
一、本件上訴人聲明求為判決：
      (一)原判決廢棄。
      (二)上開廢棄部分，被上訴人於第一審之訴駁回。
      (三)第一審、第二審訴訟費用由被上訴人負擔。
    被上訴人聲明求為判決：
      (一)上訴駁回。
      (二)第二審訴訟費用由上訴人負擔。
二、被上訴人起訴主張：兩造於民國70年5月13日結婚，婚後育
    有3名子女邱璽云、邱耀德、邱麗芬。上訴人於71年間罹患
    淋病和陰虱，並傳染予伊，惟上訴人否認並反控伊係在外自
    行感染，至93年間，上訴人因涉及妨害性自主案件，經中山
    醫院檢驗結果證明其確實罹患皰疹，始自承其於服兵役期間
    亦曾罹患梅毒後，伊自此即未再與上訴人同床，亦未曾發生
    性行為，並於98年6月起與上訴人分居迄今；又上訴人屢於
    兩造發生口角爭執時，以三字經、「妳家死人」、「吃屎」
    、「假高尚」等語辱罵伊，對伊施以精神虐待，且現強占伊
    名下所有之房屋，阻止伊將房屋出租，斷絕伊之收入來源；
    再者上訴人婚後不改酗酒、賭博之惡習，前於76年間私自將
    公款供賭博之用卻無力償還，而向伊尋求協助以清償債務，
    嗣上訴人持續積欠鉅額賭債，並以長期還債為由，鮮少在家
    ，雖給付伊少許生活費，卻將家庭生活開銷及子女教養費用
    交由伊獨立負擔，在外揮霍無度，顯未負起照顧家庭之責，
    綜上所述，兩造間已有難以維持婚姻之重大事由存在，且上
    訴人患有不治之重大惡疾，為此爰依民法第1052條第1項第7
    款、同條第2項規定請求擇一判決離婚等語。
三、上訴人則以：伊於71年間並無傳染性病予被上訴人之事實及
    證據；伊於94 年6月間至中山醫院作血清檢查，檢查結果雖
    有感染第I型及第II型皰疹，依醫學觀點而言，如果未發病
    時，不具傳染性，且被上訴人並無罹患皰疹之病歷及記錄，
    足證伊並無傳染皰疹於被上訴人；伊任職臺灣電力公司，所
    賺薪資悉數作為家用及負擔子女之教育費用，雖於酒後有略
    顯粗暴之語氣亦屬情緒之發洩，並未累及被上訴人及子女之
    生活及安全，且目前被上訴人所擁有之兩棟房地亦均為伊出
    資購買並負擔貸款本息，被上訴人對伊提起遷讓房屋訴訟，
    另搬至長子邱璽云住處，不允許伊同住，並非伊不與被上訴
    人同居，係被上訴人故違同居義務，被上訴人對於兩造難以
    維持婚姻之可歸責程度應較伊為高，不得片面訴請離婚云云
    。
四、查兩造於70年5月13日結婚，婚後育有3名子女邱璽云、邱耀
    德、邱麗芬，婚姻關係現仍存續中，惟兩造自93年間起即未
    曾同床，並自98年6月間起即未再共同生活，雙方迄今仍處
    於分居狀態之事實，有戶籍謄本在卷可參（見原審卷第8至9
    頁），並經證人即兩造之子女邱璽云、邱耀德、邱麗芬分別
    於原審到庭證述明確（見原審卷第28至31頁）；另上訴人曾
    罹患梅毒等性病，嗣於93年間，上訴人因涉及妨害性自主罪
    案件（臺灣士林地方法院檢察署93年度偵字第8321號案件，
    嗣經不起訴處分）於94年6月13日前往中山醫院接受血清檢
    查，檢驗結果認上訴人確患有第I型及第II型單純皰疹，亦
    有94年6月20日中山醫院診斷證明書附卷可佐（見原審卷第
    39頁），復為上訴人所不爭執（見本院卷第14頁），堪信為
    真正。
五、被上訴人主張兩造間有難以維持婚姻之重大事由存在，且此
    等事由應可歸責於上訴人等語，則為上訴人所否認，並以前
    詞置辯。經查：
  (一)按婚姻係以夫妻之共同生活為目的，夫妻間應以誠摯相愛、
    互信為基礎，互相協力保持其共同生活之圓滿及幸福，若夫
    妻間實已難以共同相處，亦實無強行共組家庭致互相憎恨之
    必要。故民法第1052條第2項規定：「有前項以外之重大事
    由，難以維持婚姻者，夫妻之一方得請求離婚。」，揆其目
    的係在使夫妻請求裁判離婚之事由較富彈性，惟是否有難以
    維持婚姻之重大事由，判斷標準為婚姻是否已生破綻而無回
    復之希望，此不可由被上訴人已喪失維持婚姻意欲之主觀面
    加以認定，而應依客觀的標準，即難以維持婚姻之事實，是
    否已達於倘處於同一境況，任何人均將喪失維持婚姻希望之
    程度以決之，倘客觀上確實達於難以維持婚姻之程度者，自
    得請求裁判離婚。又民法第1052條第2項但書規定，難以維
    持婚姻之重大事由應由夫妻之一方負責者，僅他方得請求離
    婚，係為公允而設，故難以維持婚姻之重大事由，夫妻雙方
    均須負責時，應比較衡量雙方之有責程度，僅責任較輕之一
    方，得向責任較重之他方請求離婚，或有責程度相同時，雙
    方均得請求離婚，始符公平（參見最高法院89年度台上字第
    2688號、90年度台上字第1639號判決意旨）。
  (二)查上訴人前於原審即自承93年間去檢查，那時被上訴人已知
    其有曾患梅毒、皰疹，故兩造即未發生關係（見原審卷第16
    頁）；而上訴人亦因涉及妨害性自主罪，經檢驗結果確實患
    有第I型及第II型單純皰疹乙節，亦已如前述，堪認被上訴
    人主張於93年間因得知上訴人曾罹性病，而拒與上訴人同床
    共眠，長期分居等語為可採，上訴人辯稱被上訴人係因房間
    狹小而不願與上訴人同房云云，未能舉證以實其說，尚難憑
    採；其復抗辯被上訴人拒絕同床共眠與其有無傳染性病予被
    上訴人無關，被上訴人不得以此為由訴請離婚云云，然查被
    上訴人所以拒絕同床係因得知上訴人曾罹性病，被上訴人此
    部分之抗辯亦難憑取。
  (三)證人即兩造子女邱璽云、邱耀德、邱麗芬亦分別於原審時到
    庭證稱：上訴人會用三字經、「妳家死人」、「吃屎」、「
    假高尚」等言詞辱罵被上訴人（見原審卷第28、29、30頁）
    ，上訴人亦不否認其偶於爭吵時會以三字經辱罵被上訴人等
    語在卷（見原審卷第16頁），足徵被上訴人精神上受有相當
    之痛苦。是衡諸上情，堪認兩造難以維持婚姻，上訴人應負
    較重之責任。上訴人抗辯乃被上訴人故違同居義務，其可歸
    責程度應較高云云，殊不足採。
  (四)又兩造平時在家感情不睦，鮮少對話溝通乙節，亦據兩造子
    女邱璽云、邱耀德、邱麗芬證述明確（見原審卷第28、29、
    30頁），是核兩造感情淡薄，已無婚姻生活之實，參酌上訴
    人於婚姻關係存續期間，屢以三字經等不堪入耳之言詞羞辱
    被上訴人，致被上訴人無法繼續忍受與其共同生活，於98年
    6月間離家而與長子邱璽云同住，雙方處於分居狀態已逾1年
    ，鮮有互動，實難期待彼此能繼續經營和諧幸福之婚姻生活
    ，客觀上已無回復共同生活之可能，其婚姻已生破綻，客觀
    上達於任何人處於同一情境，均將喪失繼續維持婚姻希望之
    程度，顯有難以維持婚姻之重大事由存在，且上訴人可歸責
    程度較高。
六、綜上所述，上訴人抗辯為不足採，被上訴人主張尚屬可信。
    從而，被上訴人依民法第1052條第2項之規定，請求判決離
    婚，應予准許，被上訴人此部分之訴與他部分之訴係屬單一
    聲明選擇合併，此部分之訴既有理由，其餘部分即無庸予以
    論述之必要。原審判決上訴人敗訴，於法並無不合。上訴意
    旨指摘原判決不當，求予廢棄改判，為無理由，應予駁回。
七、本件事證已臻明確，兩造其餘主張陳述及其攻擊防禦方法，
    經審酌與本判決結果不生影響，爰不一一論述。
八、據上論結，本件上訴為無理由，依民事訴訟法第449條第1項
    、第78條，判決如主文。
中    華    民    國    100    年    1    月    13    日
                    民事第二十庭
                        審判長法  官  張  蘭
                              法  官  王漢章
                              法  官  黃莉雲
正本係照原本作成。
如不服本判決，應於收受送達後20日內向本院提出上訴書狀，其
未表明上訴理由者，應於提出上訴後20日內向本院補提理由書狀
（均須按他造當事人之人數附繕本）上訴時應提出委任律師或具
有律師資格之人之委任狀；委任有律師資格者，另應附具律師資
格證書及釋明委任人與受任人有民事訴訟法第466條之1第1項但
書或第2項（詳附註）所定關係之釋明文書影本。如委任律師提
起上訴者，應一併繳納上訴審裁判費。
中    華    民    國   100    年    1     月    14    日
                              書記官  魏汝萍
附註：
民事訴訟法第466條之1（第1項、第2項）：
對於第二審判決上訴，上訴人應委任律師為訴訟代理人。但上訴
人或其他法定代理人具有律師資格者，不在此限。
上訴人之配偶、三親等內之血親、二親等內之姻親，或上訴人為
法人、中央或地方機關時，其所屬專任人員具有律師資格並經法
院認為適當者，亦得為第三審訴訟代理人。
如不服本裁定，應於收受送達後10日內向本院提出抗告狀，並應
繳納抗告費新台幣1千元。